ACORDAO-COMPLETO-2523298

ACÓRDÃO 1545/2022 ATA 7/2022 - PRIMEIRA CÂMARA

VISTOS, relatados e discutidos estes autos que tratam de pedido de reexame interposto pela Universidade Tecnológica Federal do Paraná em face do Acórdão 8472/2021-TCU-Primeira Câmara, por meio do qual esta Corte de Contas considerou ilegal o ato de concessão de pensão civil emitido em favor da Sra. Saara da Conceição Flexa Walter;
ACORDAM os ministros do Tribunal de Contas da União, reunidos em Sessão da 1ª Câmara, ante as razões expostas pelo relator e com fundamento nos arts. 33 e 48 da Lei 8.443/1992, em:
9.1. conhecer do presente pedido de reexame, para, no mérito, dar-lhe provimento, tornando sem efeito o subitem 9.2.1 da decisão recorrida, ante a regularidade da continuidade do pagamento do benefício à viúva Saara da Conceição Flexa Walter, com fundamento no art. 222, inciso VII, alínea "b" e § 2º, da Lei 8.112/1990, com a redação dada pela Lei 13.135/2015;
9.2. encaminhar cópia desta deliberação à Universidade Tecnológica Federal do Paraná.

Pedido de reexame interposto em face de decisão que, embora tenha considerado legal a concessão de pensão civil em epígrafe, determinou a exclusão de beneficiária habilitada no benefício pela entidade recorrente.

Primeira Câmara

3. Interessados/Recorrentes:
3.1. Interessada: Saara da Conceição Flexa Walter (XXX.714.592-XX).
3.2. Recorrente: Universidade Tecnológica Federal do Paraná.

13.1. Ministros presentes: Walton Alencar Rodrigues (Presidente), Vital do Rêgo (Relator) e Jorge Oliveira.
13.2. Ministro-Substituto convocado: Augusto Sherman Cavalcanti.

VITAL DO RÊGO

Ministro Benjamin Zymler.

Adoto como relatório, com os devidos ajustes de forma, a instrução elaborada no âmbito da Secretaria de Recursos (peça 28) , com a qual se manifestou de acordo o corpo gerencial daquela unidade técnica especializada (peças 29/30) , a seguir transcrita:
INTRODUÇÃO
1.	Trata-se de pedido de reexame (peça 20) interposto pela Universidade Tecnológica Federal do Paraná, buscando reverter a determinação para fazer cessar os pagamentos da cota-parte da pensão atribuída à viúva Saara da Conceição Flexa Walter, contida no subitem 9.2.1 do Acórdão 8472/2021-TCU-Primeira Câmara (peça 15) , que teve como relator o Excelentíssimo Senhor Ministro Benjamin Zymler.
1.1.	A deliberação recorrida apresenta o seguinte teor:
VISTOS, relatados e discutidos estes autos de pensão civil concedida pela Universidade Tecnológica Federal do Paraná.
ACORDAM os Ministros do Tribunal de Contas da União, reunidos em sessão da Primeira Câmara, diante das razões expostas pelo Relator, com fundamento no art. 71, inciso III, da Constituição Federal e nos arts. 1º, inciso V, 39, inciso II, e 45 da Lei 8.443/1992, em:
9.1. considerar legal o ato de concessão de interesse do sr. Raul Belokurows Walter e da sra. Saara da Conceição Flexa Walter, ordenando seu registro;
9.2. determinar à Universidade Tecnológica Federal do Paraná, com fulcro nos arts. 71, inciso IX, da Constituição Federal e 6º, § 2º, da Resolução TCU 206/2007, que:
9.2.1. faça cessar, no prazo de 15 (quinze) dias, contado a partir da ciência desta deliberação, os pagamentos da cota-parte atribuída à sra. Saara da Conceição Flexa Walter, sob pena de responsabilidade solidária da autoridade administrativa omissa, haja vista a perda da qualidade de beneficiária da interessada, nos termos do art. 222, inciso VII, da Lei 8.112/1990;
9.2.2. dê ciência desta deliberação à sra. Saara da Conceição Flexa Walter;
9.2.3. envie a esta Corte de Contas, no prazo de 30 (trinta) dias, por cópia, comprovante de que a interessada teve ciência desta deliberação.
 (destacamos e sublinhamos) 
HISTÓRICO
2.	O ato de pensão civil concedida pela Universidade Tecnológica Federal do Paraná à viúva e ao filho menor do instituidor Fábio Marcelo Walter foi julgado legal pela Corte de Contas.
2.1. No entanto, expediu-se determinação ao órgão de origem para que fizesse cessar os pagamentos da cota-parte atribuída à viúva Saara da Conceição Flexa Walter, que foi casada por menos de dois anos e, por isso, já havia perdido a qualidade de beneficiária decorridos quatro meses do óbito do instituidor, nos termos do art. 222, inciso VII, da Lei 8.112/1990, com a redação dada pela Lei 13.135/2015.
2.2. A Universidade Tecnológica Federal do Paraná interpôs o presente pedido de reexame (peça 20) , cuja argumentação será abordada mais adiante.
ADMISSIBILIDADE
3.	Reitera-se o exame de admissibilidade realizado pelo Sar/Serur (peças 21 e 22) , que opinou pelo conhecimento do recurso, nos termos do artigo 48 da Lei 8.443/1992, c/c os artigos 285 e 286, parágrafo único, do RI/TCU, suspendendo-se os efeitos dos subitens 9.2 e 9.2.1 do Acórdão 8472/2021-TCU-Primeira Câmara. O Excelentíssimo Senhor Ministro Vital do Rêgo, mediante despacho de peça 25, concordou com esta unidade técnica. 
EXAME DE MÉRITO
4. Delimitação
4.1. Constitui objeto do presente recurso definir se o óbito do instituidor configura acidente de qualquer natureza a atrair a incidência do art. 222, inciso VII, alínea "b" e § 2º, da Lei 8.112/1990, com a redação dada pela Lei 13.135/2015.
5.	Da configuração de acidente de qualquer natureza para fins de concessão de benefício pensional
5.1. Defende a Universidade Tecnológica Federal do Paraná a legalidade da fundamentação utilizada no ato de concessão de pensão civil à viúva (arts. 215 e 217, inciso I, e 222, alínea "b" e § 2º, da Lei 8.112/1990, com as alterações da Lei 13.135/2015) , com base nos seguintes argumentos.
5.2. No voto condutor da deliberação recorrida, o Relator a quo observou que o casamento foi realizado no dia 3/12/2016 (peça 10, p. 3) . Como entre essa data e a do óbito do ex-servidor - 15/3/2017 - se passaram menos de dois anos, o direito da interessada ao benefício expirou em julho de 2017, apresentando-se, desde então, irregular a continuidade do pagamento de sua cota-parte, ainda hoje efetuado pela Universidade Tecnológica do Paraná (peça 20, p. 3) .
5.3. Destaca a recorrente que o benefício pensional concedido à viúva foi fundamentado nos seguintes dispositivos da Lei 8.112/1990, com a redação dada pela Lei 13.135/2015 (peça 20, p. 3) :
Art. 222. Acarreta perda da qualidade de beneficiário:
 (...) 
VII - em relação aos beneficiários de que tratam os incisos I a III do caput do art. 217:
a) o decurso de 4 (quatro) meses, se o óbito ocorrer sem que o servidor tenha vertido 18 (dezoito) contribuições mensais ou se o casamento ou a união estável tiverem sido iniciados em menos de 2 (dois) anos antes do óbito do servidor;
b) o decurso dos seguintes períodos, estabelecidos de acordo com a idade do pensionista na data de óbito do servidor, depois de vertidas 18 (dezoito) contribuições mensais e pelo menos 2 (dois) anos após o início do casamento ou da união estável:
 (...) 
3) 10 (dez) anos, entre 27 (vinte e sete) e 29 (vinte e nove) anos de idade;
 (...) 
§ 2º Serão aplicados, conforme o caso, a regra contida no inciso III ou os prazos previstos na alínea "b" do inciso VII, ambos do caput, se o óbito do servidor decorrer de acidente de qualquer natureza ou de doença profissional ou do trabalho, independentemente do recolhimento de 18 (dezoito) contribuições mensais ou da comprovação de 2 (dois) anos de casamento ou de união estável.
5.4. A utilização desse fundamento legal foi objeto de exaustiva discussão pelos setores competentes da universidade, tendo sido analisado também pela Auditoria Interna e pela Procuradoria Jurídica da UTFPR, que concluíram da seguinte forma (peça 20, p. 4) :
AUDITORIA INTERNA (fl. 26 do processo 23064.001715/2017-97) : Em apertada síntese, esta AUDIN observou que a causa da morte, conforme consta na Certidão de Óbito (fl. 5) , é TCE [Traumatismo Crânio-Encefálico] por disparo de arma de fogo. Portanto, não se trata de morte por causas naturais, mas em decorrência de acidente. Ocorre que a alteração introduzida na Lei 8.112/1990, por meio da Lei 13.135/2015, na redação dada ao § 2º do art. 222, estabeleceu que a perda da qualidade de beneficiário de pensão, na hipótese de acidente de qualquer natureza, deve aplicar os prazos de que trata a alínea "b" do inciso VII deste artigo e não a hipótese da alínea "a".
PROCURADORIA JURÍDICA (fl. 28 do processo 23064.001715/2017-97) : 9. Com efeito, distingue-se assim entre a morte natural, quando esta é determinada, por uma doença, e a morte violenta ou não natural, toda vez que a sua causa seja um traumatismo ou uma lesão, de origem homicida, suicida ou, mesmo, acidental. A morte acidental ocorre quando um indivíduo falece por causas fortuitas e não previsíveis, ou que, em sendo previsíveis, não o foram evitadas por ignorância, negligência ou imprudência, isto é, por culpa. 10. Diante do exposto, entendo, s.m.j., pela aplicação ao caso concreto do que dispõe art. 222, VII, "a" e "b", § 2º, da Lei 8.112/1990, por se tratar de acidente.
5.5. Conforme a Nota Técnica SEI 14194/2019/ME, não há na legislação exceção para a percepção de pensão quando há o evento morte por suicídio. Ao contrário, a caracterização do falecimento como acidente de qualquer natureza impõe a observância dos prazos mais benéficos fixados na alínea "b" do inciso VII do art. 222 da Lei acima referida, sendo direito da viúva a continuidade da percepção da pensão até 15/3/2027, data em que se completa dez anos do óbito do instituidor (peça 20, p. 4-5) .
5.6. Ante as razões de fato e direito expostas, requer o órgão de origem a revisão do acórdão recorrido para, no mérito, pedir pela legalidade da fundamentação utilizada no ato de concessão de pensão civil a Saara da Conceição Flexa Walter, ou seja, art. 222, inciso VII, alínea "b" e § 2º, da Lei 8.112/1990, com as alterações da Lei 13.135/2015 (peça 20, p. 5) .
Análise
5.7. Na certidão de óbito juntada por cópia à peça 20, p. 18, consta como causa do óbito do ex-servidor Fabio Marcelo Walter "TCE por disparo de arma de fogo", ocorrido no dia 15/3/2017, transcorridos pouco mais de três meses de seu casamento com Saara da Conceição Flexa Walter (nascida em 19/10/1988) , celebrado em 3/12/2016 (peça 20, p. 24) .
5.8. Ao se manifestar pela legalidade e registro do ato de pensão civil deixado pelo instituidor em favor de filho menor e da viúva, o Relator a quo ressaltou que entre a data do casamento e a do falecimento se passaram menos de dois anos e, por isso, o direito da viúva ao benefício havia expirado em julho de 2017, estando, desde então, irregular a continuidade do pagamento de sua cota-parte.
5.9. Em decorrência, a Corte de Contas determinou à entidade recorrente que fizesse cessar os pagamentos da cota-parte atribuída a Saara da Conceição Flexa Walter, ante a perda da qualidade de beneficiária, nos termos do art. 222, inciso VII, da Lei 8.112/1990 (subitem 9.2.1 do acórdão recorrido) .
5.10. No Memo 60/2017 - AUDIN, a Auditoria Interna da UTFPR observou que a causa da morte foi TCE (Traumatismo Crânio-Encefálico) por disparo por arma de fogo, não se tratando de falecimento por causas naturais, mas em decorrência de acidente (peça 20, p.  38) . 
5.11. A Procuradoria Federal junto à instituição de ensino, ao emitir o Parecer 49/2017/GAB/PFUTFPR/PGF/AGU, ressaltou que sobre essa questão ainda não se encontram entendimentos do Tribunal de Contas da União ou mesmo do Poder Judiciário. O que se tem apreciado são casos de morte acidental para fins de benefício de segurado. Distingue-se entre a morte natural, quando esta é determinada, por uma doença, e a morte violenta ou não natural, toda vez que a sua causa seja um traumatismo ou uma lesão, de origem homicida, suicida ou, mesmo, acidental. A morte acidental ocorre quando um indivíduo falece por causas fortuitas e não previsíveis, ou que, em sendo previsíveis, não o foram evitadas por ignorância, negligência ou imprudência, isto é, por culpa (peça 20, p. 41-42) .
5.12. Ao concluir pela aplicação ao caso concreto do que dispõe o art. 222, inciso VII, alíneas "a" e "b" e § 2º, da Lei 8.112/1990, por se tratar de acidente, recomendou que a questão fosse objeto de consulta ao Órgão Central do Sistema de Pessoal Civil da Administração Federal (SIPEC) , o que foi acatado pela Coordenação-Geral de Gestão de Pessoas do Ministério da Educação (peça 20, p. 9 e 42) .  
5.13. Essa consulta foi objeto Nota Técnica SEI 14194/2019/ME, emitida pela Coordenação-Geral de Benefícios e aprovada pela Secretaria de Gestão e Desempenho de Pessoal, integrante da Secretaria Especial de Desburocratização, Gestão e Governo Digital do Ministério da Economia, com o encaminhamento da manifestação à Coordenação-Geral de Gestão de Pessoas do Ministério da Educação, assim como ampla divulgação nos meios eletrônicos disponíveis naquele órgão central para conhecimento das Unidades de Gestão de Pessoas do SIPEC acerca da seguinte conclusão (peça 20, p. 11-12) :
13. Isto posto, conclui-se que o suicídio de servidor:
a) gera direito à concessão da pensão por morte aos seus dependentes, nos termos da Lei 8.112/1990;
b) não necessita ter qualquer relação com o ambiente de serviço, bastando que ocorra o infortúnio em qualquer contexto possível, e tampouco com eventual avaliação de sua premeditação;
c) para ser enquadrado no conceito de "acidente de qualquer natureza, com a aplicação do disposto no art. 222, § 2º, da Lei 8.112/1990, deve ter caracterizado o caráter acidental do evento.
5.14. No caso concreto, consta dos autos que o instituidor veio a óbito em decorrência de disparo de arma de fogo ocorrido de forma acidental, questionando-se se o suicídio com arma de fogo pode ser considerado "acidente de qualquer natureza" com vistas à incidência do § 2º do art. 222 da Lei 8.112/1990 (prazos previstos na alínea "b" do inciso VII do mesmo artigo) , disposição essa mais benéfica e que refletirá diretamente no período de duração do benefício de pensão da viúva casada há menos de dois anos, que passará de quatro meses para dez anos, uma vez que beneficiária se enquadrava na faixa etária entre 27 e 29 anos de idade  (peça 20, p. 9-10) .
5.15. A Procuradoria-Geral da Fazenda Nacional, no Parecer SEI  1216/2019/SZD/CGJRH/CONJUR-PDG/PGFN/AGU (5210961) , aprovado pelo Despacho 3812/2019/PGFN/AGU, observou que a regra do art. 222, § 2º, elenca, como hipóteses de fato, o óbito decorrente de "acidente de qualquer natureza" e de "doença profissional ou do trabalho". Ao que parece, houve uma preocupação da norma em mencionar que a doença ensejadora do elastecimento de prazo da pensão seria, especificamente, aquela decorrente da atividade profissional. Diferentemente, quando se referiu ao acidente, o dispositivo legal caracterizou-o de forma genérica, utilizando a expressão "de qualquer natureza". Daí que não precisa ser, necessariamente, relacionado ao serviço, bastando que ocorra o infortúnio em qualquer contexto possível. Assim, o suicídio acidental caracteriza-se como acidente de qualquer natureza previsto no art. 222, § 2º da lei, elastecendo, por conseguinte, o prazo de duração do benefício da pensão (peça 20, p. 10) .
5.16. No que tange ao direito à pensão, a PGFN destacou que a Lei 8.112/1990 em nenhum momento prevê a figura do suicídio como hipótese excludente da pensão por morte. Essa discriminação tampouco é feita no âmbito do Regime Geral de Previdência Social, cujos requisitos e critérios são aplicáveis ao RPPS (CF/1988, art. 40, § 12) . Dessa maneira, considerou que o suicídio, tal como um óbito qualquer, enseja o direito à pensão por morte aos dependentes do servidor falecido, não havendo, na legislação, qualquer referência específica a esse fato (peça 20, p. 10) .
5.17. Na referida Nota Técnica SEI 14194/2019/ME, ressaltou-se também que não se faz necessário que o suicídio tenha alguma relação com o ambiente de serviço para a concessão da pensão por morte, haja vista tal exigência estar prevista exclusivamente na legislação que trata do óbito de militar, que exige como uma das condições do benefício pensional o fato de o acidente ter ocorrido em serviço (peça 20, p. 11) .
5.18. Seguindo essa linha de entendimento, a UTFPR emitiu a Portaria 1.110/2017, concedendo pensões civis ao filho menor do instituidor e à viúva Saara da Conceição Flexa Walter, cuja cota-parte equivale a 50% do valor da remuneração, até 15/3/2027, nos termos dos arts. 215 e 217, inciso I, e art. 222, inciso VII, alínea "b", e § 2º, da Lei 8.112/1990, na redação dada pela Lei 13.135/2015, c/c os arts. 2º, inciso II, e 15 da Lei 10.887/2004 (peça 20, p. 46) .
5.19. No presente processo, o Tribunal considerou legal o ato de concessão de interesse de Raul Belokurows Walter e  Saara da Conceição Flexa Walter, ordenando seu registro, mas determinou que fossem cessados os pagamentos da cota-parte atribuída a Saara da Conceição Flexa Walter, ante a perda da qualidade de beneficiária, nos termos do art. 222, inciso VII, da Lei 8.112/1990 (subitem 9.2.1 do acórdão recorrido) .
5.20. Ante o exposto, entende-se que assiste razão à entidade recorrente ao defender a legalidade da fundamentação utilizada no ato de concessão de pensão civil a Saara da Conceição Flexa Walter, ou seja, art. 222, inciso VII, alínea "b" e § 2º, da Lei 8.112/1990, com as alterações da Lei 13.135/2015, que assegura o direito à percepção do benefício pelo período de dez anos.
5.21. Assim, deve-se dar provimento ao pedido de reexame, de modo a tornar sem efeito a determinação feita no subitem 9.2.1 do acórdão recorrido.
5.22. Nesse contexto, opina-se pelo acolhimento dos argumentos da recorrente.
CONCLUSÃO
6. Da análise de mérito, conclui-se que o óbito do instituidor configura acidente de qualquer natureza a atrair a incidência do art. 222, inciso VII, alínea "b" e § 2º, da Lei 8.112/1990, com a redação dada pela Lei 13.135/2015.
6.1. Por conseguinte, sugere-se dar provimento ao presente recurso para tornar sem efeito a determinação do subitem 9.2.1 do acórdão contestado, que mandava cessar o pagamento da cota-parte atribuída à viúva Saara da Conceição Flexa Walter.
PROPOSTA DE ENCAMINHAMENTO
7. Ante o exposto, submetem-se os autos à consideração superior, propondo-se, com fundamento no art. 48 da Lei 8.443/1992:
conhecer do recurso interposto pela Universidade Tecnológica Federal do Paraná, para, no mérito, dar-lhe provimento, de modo a tornar sem efeito a determinação contida no subitem 9.2.1 do acórdão recorrido, ante a regularidade da continuidade do pagamento do benefício à viúva Saara da Conceição Flexa Walter, com fundamento no art. 222, inciso VII, alínea "b" e § 2º, da Lei 8.112/1990, com a redação dada pela Lei 13.135/2015;
informar à recorrente e demais interessados do acórdão a ser proferido, destacando que o relatório e o voto que o fundamentam podem ser acessados por meio do endereço eletrônico www.tcu.gov.br/acordaos.
2.	O Ministério Público junto ao TCU, representado nos autos pelo Procurador Dr. Sérgio Ricardo Costa Caribé, manifestou-se de acordo com a proposição da unidade técnica, nos termos do parecer de peça 31. 
Eis o Relatório.

não há.

Procurador Sergio Ricardo Costa Caribé.

PENSÃO CIVIL. ATO EDITADO EM CONFORMIDADE COM A LEGISLAÇÃO DE REGÊNCIA. REGISTRO. PERDA SUBSEQUENTE, POR UMA DAS PENSIONISTAS, DA QUALIDADE DE BENEFICIÁRIA. INCIDÊNCIA, NA ESPÉCIE, DA DISCIPLINA ESTABELECIDA NO ART. 222, INCISO VII, DA LEI 8.112/1990. OMISSÃO DA ENTIDADE DE ORIGEM. DETERMINAÇÕES. PEDIDO DE REEXAME. ÓBITO DO INSTITUIDOR DECORRENTE DE ACIDENTE DE QUALQUER NATUREZA ATRAI A INCIDÊNCIA DO ART. 222, INCISO VII, ALÍNEA "B" E § 2º, COM AS ALTERAÇÕES DA LEI 13.135/2015. DISPARO DE ARMA DE FOGO OCORRIDO DE FORMA ACIDENTAL. DESCARACTERIZAÇÃO DE SUICÍDIO. SUFICIÊNCIA DAS ALEGAÇÕES RECURSAIS PARA TORNAR SEM EFEITO A DETERMINAÇÃO PARA CESSAÇÃO DO PAGAMENTO DA COTA-PARTE ATRIBUÍDA À VIÚVA. PROVIMENTO.

PENSÃO CIVIL (PCIV)

Secretaria de Recursos (Serur).

Aprecia-se, nesta oportunidade, pedido de reexame interposto pela Universidade Tecnológica Federal do Paraná (UTFPR) em face do Acórdão 8472/2021-TCU-Primeira Câmara, por meio do qual esta Corte de Contas, a despeito de ter considerado legal a concessão de pensão civil instituída pelo Sr. Fabio Marcelo Walter em favor de Saara da Conceição Flexa Walter, determinou a cessação dos pagamentos da cota-parte atribuída à referida interessada por entender que, em razão de estar casada há menos de dois anos com o instituidor, já havia perdido a qualidade de beneficiária decorridos quatro meses do óbito do instituidor, nos termos do art. 222, inciso VII, da Lei 8.112/1990, com a redação dada pela Lei 13.135/2015.  
2. Em síntese, a entidade recorrente pugna, em suas razões (peça 20) pela reforma da decisão, sustentando a manutenção da Sra. Saara da Conceição Flexa Walter na qualidade de beneficiária da pensão em epígrafe, com fundamento nos seguintes argumentos: (i) não há na legislação exceção para a percepção de pensão quando há o evento morte por suicídio; (ii) ao contrário, a caracterização do falecimento como acidente de qualquer natureza impõe a observância dos prazos mais benéficos fixados na alínea "b" do inciso VII do art. 222 da Lei 8.112/1990, sendo direito da viúva a continuidade da percepção da pensão até 15/3/2027, data em que se completam dez anos do óbito do instituidor.
3. A Secretaria de Recursos do Tribunal (Serur) propõe conhecer o presente apelo e, no mérito, dar-lhe provimento. Em síntese, a unidade técnica, acolhendo a tese apresentada pela recorrente, concluiu que o óbito do instituidor configura acidente de qualquer natureza a atrair a incidência do art. 222, inciso VII, alínea "b" e § 2º, da Lei 8.112/1990, com a redação dada pela Lei 13.135/2015.
4. O Ministério Público junto ao Tribunal (MPTCU) , em sua manifestação regimental, acompanhou a proposta da unidade técnica.
II
5. Quanto à admissibilidade, ratifico o entendimento já externado no despacho de peça 25, no sentido de que o recurso seja conhecido, uma vez preenchidos os requisitos que regem a espécie.
6. No tocante ao mérito, registro minha concordância integral com a proposta alvitrada pela Secretaria de Recursos, aquiescida pela manifestação do MPTCU, de forma que adoto como minhas razões de decidir os pareceres precedentes por seus próprios fundamentos, sem prejuízo de tecer os breves comentários que se seguem.
7. De início, convém rememorar os dispositivos que norteiam o caso concreto em questão (arts.217 e 222 da Lei 8.112/1990, com a redação dada pela Lei 13.135/2015) :
Art. 217.  São beneficiários das pensões:
I - o cônjuge; (Redação dada pela Lei 13.135, de 2015) 
II - o cônjuge divorciado ou separado judicialmente ou de fato, com percepção de pensão alimentícia estabelecida judicialmente; (Redação dada pela Lei 13.135, de 2015) 
III - o companheiro ou companheira que comprove união estável como entidade familiar;     
 (...) 
Art. 222.  Acarreta perda da qualidade de beneficiário:
 (...) 
III - a cessação da invalidez, em se tratando de beneficiário inválido, ou o afastamento da deficiência, em se tratando de beneficiário com deficiência, respeitados os períodos mínimos decorrentes da aplicação das alíneas a e b do inciso VII do caput deste artigo
 (...) 
VII - em relação aos beneficiários de que tratam os incisos I a III do caput do art. 217: (Incluído pela Lei 13.135, de 2015) 
a) o decurso de 4 (quatro) meses, se o óbito ocorrer sem que o servidor tenha vertido 18 (dezoito) contribuições mensais ou se o casamento ou a união estável tiverem sido iniciados em menos de 2 (dois) anos antes do óbito do servidor;  (Incluído pela Lei 13.135, de 2015) 
b) o decurso dos seguintes períodos, estabelecidos de acordo com a idade do pensionista na data de óbito do servidor, depois de vertidas 18 (dezoito) contribuições mensais e pelo menos 2 (dois) anos após o início do casamento ou da união estável:  (Incluído pela Lei 13.135, de 2015) 
1) 3 (três) anos, com menos de 21 (vinte e um) anos de idade; (Incluído pela Lei 13.135, de 2015) 
2) 6 (seis) anos, entre 21 (vinte e um) e 26 (vinte e seis) anos de idade;  (Incluído pela Lei 13.135, de 2015) 
3) 10 (dez) anos, entre 27 (vinte e sete) e 29 (vinte e nove) anos de idade; (Incluído pela Lei 13.135, de 2015) 
4) 15 (quinze) anos, entre 30 (trinta) e 40 (quarenta) anos de idade; (Incluído pela Lei 13.135, de 2015) 
5) 20 (vinte) anos, entre 41 (quarenta e um) e 43 (quarenta e três) anos de idade; (Incluído pela Lei 13.135, de 2015) 
6) vitalícia, com 44 (quarenta e quatro) ou mais anos de idade. (Incluído pela Lei 13.135, de 2015) 
 (...) 
§ 2° Serão aplicados, conforme o caso, a regra contida no inciso III ou os prazos previstos na alínea "b" do inciso VII, ambos do caput, se o óbito do servidor decorrer de acidente de qualquer natureza ou de doença profissional ou do trabalho, independentemente do recolhimento de 18 (dezoito) contribuições mensais ou da comprovação de 2 (dois) anos de casamento ou de união estável.      
8. Na decisão a quo, considerando as informações que integraram o ato de peça 2, o relator entendeu que:
Segundo informam os autos, o casamento da sra. Saara da Conceição Flexa Walter com o sr. Fábio Marcelo Walter ocorreu em 3/12/2016. Como entre essa data e a do óbito do ex-servidor - 15/3/2017 - se passaram menos de dois anos, o direito da interessada ao benefício expirou em julho de 2017, apresentando-se, desde então, irregular a continuidade do pagamento de sua cota-parte, ainda hoje efetuado pela Universidade Tecnológica do Paraná (peça 9) .
9. Portanto, por ocasião da prolação da decisão a quo, não se tinha notícia das circunstâncias do falecimento do instituidor e nem do possível enquadramento desse fato nas exceções previstas no § 2° do art. 222, da Lei 8.112/1990.
10. Convém mencionar que a concessão em questão foi objeto de intensas discussões no âmbito da UTFPR. Senão vejamos algumas conclusões:
AUDITORIA INTERNA (fl. 26 do processo 23064.001715/2017-97) : Em apertada síntese, esta AUDIN observou que a causa da morte, conforme consta na Certidão de Óbito (fl. 5) , é TCE [Traumatismo Crânio-Encefálico] por disparo de arma de fogo. Portanto, não se trata de morte por causas naturais, mas em decorrência de acidente. Ocorre que a alteração introduzida na Lei 8.112/1990, por meio da Lei 13.135/2015, na redação dada ao § 2º do art. 222, estabeleceu que a perda da qualidade de beneficiário de pensão, na hipótese de acidente de qualquer natureza, deve aplicar os prazos de que trata a alínea "b" do inciso VII deste artigo e não a hipótese da alínea "a". 
PROCURADORIA JURÍDICA (fl. 28 do processo 23064.001715/2017-97) : 9. Com efeito, distingue-se assim entre a morte natural, quando esta é determinada, por uma doença, e a morte violenta ou não natural, toda vez que a sua causa seja um traumatismo ou uma lesão, de origem homicida, suicida ou, mesmo, acidental. A morte acidental ocorre quando um indivíduo falece por causas fortuitas e não previsíveis, ou que, em sendo previsíveis, não o foram evitadas por ignorância, negligência ou imprudência, isto é, por culpa. 10. Diante do exposto, entendo, s.m.j., pela aplicação ao caso concreto do que dispõe art. 222, VII, "a" e "b", § 2º, da Lei 8.112/1990, por se tratar de acidente.
11. Consoante comprovou a entidade recorrente, a causa do óbito do ex-servidor Fabio Marcelo Walter se deu por "disparo de arma de fogo", ocorrido no dia 15/3/2017, transcorridos pouco mais de três meses de seu casamento com Saara da Conceição Flexa Walter (nascida em 19/10/1988) , celebrado em 3/12/2016. Na ocasião, a interessada contava com mais de 28 anos de idade.    
12. Ademais, consoante consignado na Nota Técnica SEI 14194/2019/ME (peça 20, p. 9-11) "consta dos autos que o instituidor de pensão veio a óbito em decorrência de disparo de arma de fogo ocorrido de forma acidental". Referido trecho faz inferir que o disparo fatal teria ocorrido por acidente, e não de forma intencional, fato que descaracteriza, em tese, o suicídio no caso em questão.
13. Considerando a causa mortis do instituidor, na linha do que sustenta a entidade recorrente, entendo que o referido fato pode ser enquadrado como "acidente de qualquer natureza", uma vez que, quando o dispositivo previsto no § 2° do art. 222, da Lei 8.112/1990 se referiu a acidente, o fez caracterizando-o de forma genérica, utilizando a expressão "de qualquer natureza". Dito isso, depreende-se que a fatalidade não precisa ser, necessariamente, relacionada ao serviço, bastando que ocorra o infortúnio em qualquer contexto possível.
14. Ademais, não havendo posicionamentos claros sobre fato semelhante nesta Corte de Contas nem no âmbito do Poder Judiciário, considero que, in casu, deve se aplicar a interpretação mais benéfica, que refletirá diretamente no período de duração do benefício de pensão da viúva casada há menos de dois anos. Assim, no caso dos autos, a duração do benefício passará de quatro meses (art. 222, inciso VII, alínea "a") para dez anos (art. 222, inciso VII, alínea "b", número 3 c/c o § 2° do mesmo dispositivo) , uma vez que beneficiária se enquadrava na faixa etária entre 27 e 29 anos de idade.
15. Diante dos argumentos apresentados pela entidade recorrente, bem do que restou consignado nos pareceres prévios, cabe dar provimento ao presente recurso, tornando sem efeito o subitem 9.2.1 da decisão recorrida. 
	Ante o exposto, voto para que seja adotada a minuta de acórdão que ora trago ao exame deste Colegiado.
TCU, Sala das Sessões, em 22 de março de 2022.
Ministro VITAL DO RÊGO 
Relator